最高法院刑事判決　　　　　　　　　　　　　　　八十八年度台上字第一九八一號
　　上訴人　台灣高等法院檢察署檢察官
　　被　告　甲○○
右上訴人因被告偽造文書案件，不服台灣高等法院中華民國八十六年七月十日第二審
更審判決（八十六年度上更(二)字第三七九號，起訴案號：前台灣台北地方法院士林分
院檢察署八十一年度偵續三字第二號），提起上訴，本院判決如左：
    主  文
上訴駁回。
    理  由
本件原判決以：公訴意旨略以被告甲○○於民國七十八年四月二十二日未經朱孝全、
邱旭久、李世苑三人之同意，擅自以該三人及施世猛連同其本人共五人為股東，在台
北市○○路○段九十一巷二十二號二、三樓設立裕暉企業有限公司（下稱裕暉公司）
，並委請不知情之會計師代為書寫公司組織章程，記載該三人出資額，再偽造該三人
署押及盜蓋印章於其上，而偽造該三人同意之裕暉公司章程之文書，再持以行使交由
會計師，於同年四月二十八日連同其他相關文件，向台北市政府建設局申請公司設立
登記，致使該局承辦之公務員於翌（二十九）日將該不實之事項登載於職務所掌之裕
暉公司設立登記事項卡上，足以生損害於該三人及台北市政府建設局對公司設立登記
之正確性，涉有刑法第二百十六條、第二百十條之偽造私文書罪及公司法第九條第二
項之罪嫌云云。訊據被告雖承認於右揭時地以該三人、施世猛及其本人為股東，成立
裕暉公司，並委請會計師辦理公司登記，但矢口否認有偽造文書及違反公司法之犯行
，辯稱：成立時有召開籌備會議，會後並有聚餐，股東均同意加入，資金係由伊先墊
付，登記所須印章、身分證是各股東親自交付辦理，絕無偽造文書及為不實公司設立
之登記之情事，況朱孝全、邱旭久、李世苑、施世猛自七十八年六月至十一月均領取
裕暉公司之薪資，亦有裕暉公司薪資表可證，不可能不知設立裕暉公司之事等語。經
查：告訴人李世苑於偵查中坦承，七十八年三、四月間被告有向其提過伊當股東，其
說到時再看看；核與證人施世猛供稱：伊同意當股東，當時伊跟李世苑一起到甲○○
處去談當股東的事等語相符。告訴人朱孝全曾在裕暉公司工廠管理規則上簽全名，在
七十八年八月十六日「裕暉－光興」之取回古金、古銀、樣品等物之取回單上「聯絡
員」處簽「朱」字，在「裕暉－樹鳥先生」之七十八年八月十四日之單上「聯絡員」
處簽「朱孝全」三字，並於偵查中坦承上開「裕暉－光興」取回單上為其簽名外，連
「裕暉－光興」四字亦為其所寫，另於被訴竊盜案中承認，是股東，並因竊盜裕暉公
司財物，經判處有期徒刑六月緩刑四年確定，有判決書可稽。足徵朱孝全不惟知悉被
告申請設立裕暉公司，尚以裕暉公司之名義接洽。告訴人邱旭久於「裕暉－崧厚（曹
先生）」之七十八年八月二十三日聯絡單上，在「聯絡員」處，亦簽有「邱旭久」三
字（見六九○八號偵卷四九頁），亦坦承曾使用印就裕暉公司邱旭久之名片，並在名
片後書寫「年終獎金……」等字。又依告訴人朱孝全之父朱忠謙於七十七年六月間親
書之「合夥契約書」，上載：「立合夥人甲○○（以下簡稱甲方）與邱旭久、朱孝全
（兩人簡稱乙方）共同議定，以原設立之藝形企業有限公司為基礎，由曾進蓮所持之
出資額出讓甲方，另由甲乙雙方合組工藝社，取代原設之藝形企業有限公司……」等
語，及該合夥契約書上有被告指印，暨邱旭久、朱孝全之蓋章等情以觀，顯然朱孝全
、邱旭久均知悉藝形公司不存在，並均另謀與被告新設公司。另朱孝全、邱旭久、李
世苑於七十八年六月至十一月均曾領取裕暉公司之薪資等情，均為朱、邱二人所不否
認，並有被告提出裕暉公司七十八年六月至同年十一月之薪（工）資表可參，綜上，
殊難僅以朱孝全、李世苑、邱旭久事後否認，而推論被告擅列渠等為裕暉公司股東。
告訴人朱孝全請求調查係被騙在「同意簽名處用紙」及「薪資表」簽名，核無必要，
既無積極證據證明被告有公訴人所指之上開犯行，而卷附之臺灣士林地方法院檢察署
檢察官七十八年度偵字第六九○八號不起訴處分書所載涉嫌之違反公司法部分係指被
告未經股東同意辦理藝形公司解散事，與本件起訴之違反公司法之被訴事實並不相同
，自非該案不起訴處分之效力所及，公訴人又以被告被訴前開二罪有想像競合犯裁判
上一罪之關係，原判決竟分別為無罪及公訴不受理之諭知，非無違誤。公訴人上訴意
旨雖未指摘及此，惟原判決既有可議，自應由本院撤銷改判，另為被告無罪之諭知；
其採證認事，並無不合。檢察官上訴意旨以：依李世苑於偵查中前後供述，其係明白
指述，被告未經其同意將之列入股東，直至朱孝全告訴提出公司章程始知其係股東，
至其所稱被告如保證以後有何債務均不找伊，即不追究，並不表示承認事先知情或同
意為股東。又縱朱孝全知悉有裕暉公司管理規則且於其上簽名，及其與邱旭久分別在
取回單、聯絡上簽名，俱不能據以認定其於設立時即知悉已被列入股東。至合夥契約
書，顯係草稿，且係商議合夥並非合組公司，原判決未究明與裕暉公司成立有無關聯
，即認告訴人朱孝全、邱旭久均知原藝形公司不存在，而均另謀與被告成立新公司，
係故為被告有利之認定。邱旭久係稱名片後所載之年終獎金等字，是否其所寫時隔太
久不記得，原審竟認其已坦承係其書寫，而裕暉公司薪資表上並未經相關之「製表」
、「出納」等人之簽章，且朱孝全亦未列入名，原判決亦認定其有受薪，且該表所列
員工，於裕暉公司向稅捐機關申報之薪津表所載亦不符，原審未究明告訴人等於何時
知悉被列為股東，係之前或之後，及知悉後未立即表示異議之原因，即以臆測告訴人
事先同意，採證顯有違論理法則，且與卷內資料顯有未符，亦不無證據上理由矛盾之
違法。證人施世猛係證由其將李世苑之資料交予會計，與被告所供係李世苑將資料交
予會計不符，自應傳訊會計以究明真偽。裕暉公司之管理規則未載明訂立日期，且簽
名並非緊接於後，朱孝全又稱係被迫簽名，原審未予調查，及未提示卷附之其於被訴
竊盜案件中供述是股東之筆錄影本，即採為判斷之基礎，均有應於審判期日調查之證
據而未予調查之違法云云。惟按證據之取捨，事實之認定，乃事實審法院職權行使之
範圍，苟其判斷與論理法則或經驗法則無違，即不得任意指為違法。本件告訴人李世
苑於偵查中已對證人施世猛所證其有同意任股東表示無意見（七十九年度偵字第一一
四八號卷第十四頁背面），其如何交予資料辦理，已非重要，自無庸調查。告訴人朱
孝全於被告告訴其竊盜裕暉公司物品案件理中，已供明其係公司之股東，唯一之設計
師等語，有筆錄影本在卷，而刑事訴訟法第一百六十五條第一項規定卷宗內之筆錄及
其他文書可為證據者，應向被告宣讀或告以要旨，而不曰向當事人宣讀或告以要旨，
自係賦予被告辯解之機會，俾為防禦權之行使，此為被告之利益而設甚明，本件係為
無罪判決，縱原審未踐行上述程序，將此筆錄提示，難遽指違法。至合夥契約書，本
係草稿，原審以其上所載以原設立藝形公司為基礎，雙方（指被告與告訴人朱孝全、
邱旭久）合組工藝社，認定告訴人朱孝全、邱旭久，應知原公司已不存在，並曾與被
告共謀新設公司，所為推論並無違經驗法則及論理法則。告訴人朱孝全於原審更(二)審
時，已承認裕暉公司薪資表係其所簽，雖亦稱薪資表上之裕暉公司係其簽後才補上云
云，但仍稱於七十九年度有申報裕暉公司之薪資，係領至七十八年十月（薪資表係自
七十八年六月至十二月）（原審更(二)卷第五十一頁正背面），而該薪資表上確列有朱
孝全及其簽名（同上卷第七十三、七十四、七十七、七十九、八十一、八十三、八十
五頁），另告訴人邱旭久亦於原審更(二)審提示，印有裕暉公司之其名片時，雖先稱，
名片後面之字太久了，不記得是否係其寫的，但於原審再提示薪資表其簽名時，亦坦
承其所簽，但稱非裕暉公司之錢，名片係其筆跡，但對該名片確沒印象，領料單上亦
是其簽（同上卷第一二六頁正面、背面、第一二七頁），原審因認其二人均有領薪及
邱旭久坦承名片後面字係其所寫，俱無上訴意旨所指之與卷證不符之情事。至公司管
理規則，僅係判斷告訴人朱孝全知悉公司設立之諸多證據資料之一，且共有十一人簽
名，其一人辯稱係受脅迫，原審已敘明無庸調查，自無不合。原審綜合以上卷內證據
資料，認告訴人朱孝全等人應知情同意任股東，已敘明其取捨證據與證據證明力判斷
之得心證理由，此項判斷，尚與論理法則及經驗法則無違，檢察官上訴意旨，就原審
採證認事之職權行使，指摘原判決不當，為無理由，應予駁回。
據上論結，應依刑事訴訟法第三百九十六條第一項，判決如主文。
中      華      民      國    八十八    年      四      月    二十一    日
                              最高法院刑事第二庭
                                  審判長法官  莊  來  成
                                        法官  呂  潮  澤
                                        法官  謝  俊  雄
                                        法官  白  文  漳
                                        法官  蘇  振  堂
      右正本證明與原本無異
                                              書  記  官
中      華      民      國    八十八    年      四      月    二十八    日
